【裁判字號】    89,訴,1924
【裁判日期】    891102
【裁判案由】    偽造文書
【裁判全文】
臺灣臺中地方法院刑事判決                        八十九年度訴字第一九二四號
    公  訴  人  台灣台中地方法院檢察署檢察官
    被      告  乙○○
    選任辯護人  周平凡
右列被告因偽造文書案件，經檢察官提起公訴（八十九年度偵字第九一八八號），本
院判決如左：
    主  文
乙○○無罪。
    理  由
一、公訴意旨略以：被告乙○○係三商人壽保險股份有限公司（下稱三商人壽保險公
    司）之業務員，於民國八十九年一月間，向告訴人甲○○招攬保險契約，當時甲
    ○○雖有在內容空白之人壽保險要保書及信用卡繳付首期保險費授權書上簽名，
    惟曾告知需要再考慮。於八十九年三月間，乙○○與甲○○聯絡時，甲○○已明
    確告知乙○○並無承保意願，也未同意乙○○填寫前開人壽保險要保書及信用卡
    繳付首期保險費授權書之內容。詎八十九年四月十五日左右，甲○○竟收到中國
    信託商業銀行寄來之消費明細表，載明於八十九年三月二十二日已被扣款首期保
    險費新台幣（下同）七萬三千六百十三元並入銀行帳戶，始知悉前開人壽保險要
    保書及信用卡繳付首期保險費授權書，已遭乙○○偽造內容填寫後送件行使，足
    以生損害於甲○○。因認被告乙○○涉犯刑法第二百十六條、第二百十條之行使
    偽造私文書罪嫌。
二、按犯罪事實應依證據認定之，無證據不得推定其犯罪事實；不能證明被告犯罪者
    ，應諭知無罪之判決，刑事訴訟法第一百五十四條、第三百零一條第一項分別定
    有明文。又認定不利於被告之事實，須依積極證據，苟積極證據不足為不利於被
    告事實之認定時，即應為有利於被告之認定，更不必有何有利之證據；認定犯罪
    事實所憑之證據，雖不以直接證據為限，間接證據亦包括在內，然而無論直接或
    間接證據，其為訴訟上之證明，須於通常一般之人均不致有所懷疑，而得確信為
    真實之程度者，始得據為有罪之認定；再事實之認定，應憑證據，如未能發現相
    當證據，或證據不足以證明，自不能以推測或擬制之方法，以為裁判之基礎，最
    高法院分別著有三十年上字第八一六號、七十六年台上字第四九八六號、四十年
    台上字第八六號判例可資參照。
三、公訴人認被告乙○○涉犯刑法第二百十六條、第二百十條之行使偽造私文書罪嫌
    ，無非以被告供承有代填資料，及於八十九年三月間打電話給告訴人甲○○時，
    甲○○說要考慮，後來就幫他送件等語；甲○○到庭指訴如何被偽造前開資料內
    容；甲○○之中國信託商業銀行信用卡帳戶，確於八十九年三月二十二日被扣款
    首期保險費七萬三千六百十三元並入銀行帳戶，而三商人壽保險公司於八十九年
    四月二十日始刷退前金額至甲○○帳戶，足以生損害於甲○○；並有偽造內容之
    人壽保險要保書、信用卡繳付首期保險費授權書、及中國信託商業銀行之信用卡
    消費明細表等影本各一份可憑為其論據。訊據被告堅決否認有何偽造文書犯行，
    辯稱：該人壽保險要保書及信用卡繳付首期保險費授權書是伊於八十九年一月間
    向甲○○招攬保險時就已填好，但因內容有塗改，伊當著甲○○的面前重謄後甲
    ○○才簽名，因甲○○有向伊同事表示不確定要投保，所以尚未送件，迨至同年
    三月中與甲○○聯絡，確定甲○○同意投保後才送件。後來公司照會時發現要保
    書填寫有誤，伊與甲○○聯絡，甲○○表示不要投保了，伊即向公司表示甲○○
    不要投保，公司就把保費退還給甲○○等語。
四、經查：
（一）告訴人甲○○所提出之人壽保險要保書及信用卡繳付首期保費授權書（見偵查
      卷第九至十一頁），其中人壽保險要保書上要保人欄處之甲○○簽名，及信用
      卡繳付首期保費授權書上信用卡持有人及要保人欄處之甲○○中英文簽名，為
      告訴人親自簽署，其餘大部分資料（按除告訴人之服務職位、單位地址、要保
      日期等外），是在告訴人告知下由被告填寫，且係被告於八十九年一月間向告
      訴人招攬該人壽保險時即已填載完成等情，為告訴人所不否認（見本院八十九
      年九月二十一日、同年月二十九日訊問筆錄），復據證人即當時陪同被告向告
      訴人招攬人壽保險之丙○○證述明確（見本院八十九年九月二十九日訊問筆錄
      ）。從而公訴人認告訴人係在內容空白之人壽保險要保書及信用卡繳付首期保
      費授權書上簽名，被告嗣後再私自填寫資料內容後送件行使一節，與前開本院
      認定之事實尚有未符，先予敘明。
（二）被告係於八十九年一月間向告訴人招攬本件人壽保險契約，然迨至同年三月二
      十日始將該要保書送件，此情為被告與告訴人所不爭執，復有被告在該人壽保
      險要保書上填載要保日期為八十九年三月二十日可資參憑。告訴人雖一再指陳
      八十九年三月間被告打電話到伊家中時，伊已明確向被告表示不投保，然被告
      則堅稱告訴人雖有表示不投保，但後來又同意要投保，伊才送件等語。雙方對
      此固各執一詞，惟渠等於檢察官偵查及本院審理時，均未能提出直接證據（如
      聽聞此事之人證等）證明各自指訴或抗辯事實之真實性。
（三）本院審視被告所填載之該人壽保險要保書，其中要保人告知事項欄9.「女性被
      保險人請回答」項之二問題（分別為(1)過去一年內是否曾因患有乳線炎、乳漏
      症、子宮內膜異位症、陰道異常出血而接受醫師治療、診療或用藥﹖(2)是否已
      確知懷孕﹖），被告均在「否」項處勾選（按告訴人甲○○為男性）；且「服
      務單位地址」欄只寫「台中市」，並未載明其詳細地址，由是可知被告於填寫
      該要保書及送件當時，所持從業態度顯然不夠慎重而流於輕率。另該人壽保險
      要保書中告訴人甲○○身分證字號欄「Ｚ000000000」之最後一字「3」，對照
      該要保書其他「3」字之字形加以比較，及參酌信用卡繳付首期保險費授權書
      上告訴人之身分證字號欄為「Ｚ000000000」（按此為告訴人正確之身分證字號
      ），不難判斷該「3」字係在原「2」字上加上一撇篡改而成。證人即三商人壽
      保險公司台中分公司契約科職員張哲瑋於本院審訊時證稱：甲○○之該人壽保
      險要保書於八十九年三月二十日送件後，該契約會送至契約科，契約科審核結
      果，發現甲○○之身分證字號錯誤及業務員告知事項部分告知不夠詳細，就退
      回給業務員乙○○，乙○○事後沒有繳回該要保書，本件即以資料不全退件處
      理，契約科列出退費報表，會計科以該退費報表憑以退費；證人即三商人壽保
      險公司台中分公司會計科職員呂中蕙於本院庭訊時證稱：該人壽保險契約之授
      權書及送金單送到會計科，契約書送契約科，會計科收到授權書後先予入帳，
      完帳後等契約科審核，因契約科有做照會業務員的動作，所以時間較長，後來
      在八十九年四月，會計科收到契約科的取消契約報表後，即依照該報表刷退保
      險費等語（見本院八十九年十月十九日審判筆錄）。依上開二證人之證述，固
      可推知被告於八十九年三月二十日送件時，該要保書中甲○○之身分證字號欄
      已改為「Ｚ000000000」，否則契約科不會以要保人之身分證字號有誤作為退件
      原因之一。然若是如此，被告在明知該要保書經其公司契約科審核後必遭退件
      （按被告即無該招攬業績，亦無從領取保單獎金）之情形下猶予送件，其送件
      動機即令人無法理解。故本院認為該要保書之甲○○身分證字號欄被改為「
      Ｚ000000000」，應係被告在送件後，因與告訴人發生要保與否之爭執，被告為
      符合三商人壽保險公司之退件相關規定，始加以篡改為是。
（四）被告在告訴人告知其基本資料下所填具之該要保書，雖有因草率而勾選錯誤、
      填載不明，及為能退件而篡改告訴人之身分證字號等作業瑕疵，已如前述，惟
      尚難據此作業瑕疵，即推測出被告係未經告訴人同意而逕行填載要保日期後予
      以送件之事實。蓋被告為保險業務員，其將該要保書送件，無非藉以增加招攬
      業績及獲取該保單獎金，若事前未經告訴人同意，最終一定會被告訴人查覺而
      遭退件，其為圖增加招攬業績及獲取該保單獎金之目的根本無從實現，衡諸一
      般常情，被告至愚亦不致如此為之；再被告若有此犯罪動機，大可在八十九年
      一月間取得被告已簽名之人壽保險要保書及信用卡繳付首期保費授權書後，隨
      即將之送件，又何須等到八十九年三月二十日始予送件。從而被告所辯係經告
      訴人同意投保後始將要保書送件等語，自與常情事理較相符合，故所言之情，
      即非全屬無據。
五、綜上所述，本件既有上述疑情，且尚乏告訴人於被告送件前已明確告知不投保之
    直接證據，而上開被告所為作業瑕疵及篡改告訴人身分證字號之間接證據，又不
    足據以認定被告有罪，依有疑唯利被告之採證原則，自應為有利於被告之認定。
    從而本件公訴人所舉證據，乃不足以證明被告有偽造私文書及行使偽造私文書之
    犯行，本院復查無證據證明被告涉犯該罪。不能證明被告犯罪，自應諭知無罪之
    判決。
據上論斷，應依刑事訴訟法第三百零一條第一項，判決如主文。
中      華      民      國      八十九      年      十一    月    二    日
                                        法  官   游  文  科
右正本證明與原本無異。
如不服本判決，應於判決送達後十日內向本院提出上訴狀，上訴於臺灣高等法院臺中
分院( 須附繕本 )。
                                        書記官
中      華      民      國      八十九      年      十一    月    七    日


司法院資訊處製作；財團法人民間司法改革基金會備份。
